臺灣高等法院刑事判決　　　　　　96年度上更 (一)字第630號
上　訴　人
即　被　告　丙○○
　　　　　　　　　　（現於臺灣新竹監獄執行中）
選任辯護人　孫世群　律師
上　訴　人
即　被　告　丁○○
指定辯護人　本院公設辯護人　甲○○
上列上訴人因強盜等案件，不服臺灣板橋地方法院94年度訴字第
2058號，中華民國95年7月26日第一審判決（起訴案號：臺灣板
橋地方法院檢察署93年度偵字第18154號），提起上訴，經判決
後，由最高法院發回更審，本院判決如下：
    主  文
原判決撤銷。
丙○○共同意圖為自己不法之所有，攜帶兇器，以強暴至使不能
抗拒，而取他人之物，處有期徒刑柒年陸月；水果刀貳把沒收。
丁○○共同意圖為自己不法之所有，攜帶兇器，以強暴至使不能
抗拒，而取他人之物，處有期徒刑捌年；水果刀貳把沒收。
    事  實
一、丙○○前於民國87年間，因違反懲治盜匪條例等案件，經原
    審判處有期徒刑8年6月，提起上訴後，由本院以88年上訴字
    第2584號駁回上訴，再上訴，由最高法院以89年台上字第17
    48號駁回上訴確定（目前執行中）；丁○○於93年間犯贓物
    罪，經原審於93年12月6日判處拘役20日，如易科罰金，以
    300元折算壹日，緩刑2年確定。
二、丙○○與丁○○共同基於意圖為自己不法所有，於93年9月1
    6日晚間，謀議趁夜色至臺北縣蘆洲抽水站附近向情侶強盜
    財物，乃由丁○○提供其所有客觀上得為凶器之水果尖刀2
    把（其中1把總長約37公分，刀柄部分長約12.5公分，刀柄
    部分係木頭材質，不銹鋼之刀刃長約24.5公分，刀刃部分係
    單刃且鋒利；另一把總長約25公分，刀柄部分長約10公分，
    刀柄部分係塑膠材質，不銹鋼之刀刃長約15公分，刀刃部分
    一面為平滑面、另一面為鋸齒狀，近刀柄部分有開瓶器凹槽
    ，單刃且鋒利），並由丁○○駕車搭載丙○○前往，於同日
    晚間21時30分許，適有情侶戊○○、乙○○坐於臺北縣蘆洲
    市○○路7號蘆洲抽水站附近，丙○○、丁○○即選定其2人
    為目標，丙○○持木質柄之水果尖刀自戊○○背後接近，抵
    住戊○○之頸部，丁○○持黑色塑膠柄之水果刀走近站在乙○○身旁，喝令戊○○、乙○○2人走下河堤並蹲下，丙○○、丁○○2人分別持水果刀蹲在戊○○之右後方及前方，
    以強暴手段，命戊○○、乙○○2人交出身上財物，不得反
    抗，否則要將之殺害，至使戊○○、乙○○2人不能抗拒，
    而將身上財物（含錢包1只、鑰匙1串、駕照、健保卡、提款
    卡各1枚、現金新臺幣（下同）3,700元、諾基亞8850型手機
    、諾基亞3310型手機各1支）交與丙○○、丁○○2人，丙○○、丁○○見所得財物有戊○○之提款卡，繼以水果尖刀抵
    住戊○○之頸部，逼令戊○○說出提款卡之密碼，得知後離
    去。丙○○、丁○○2人復基於共同意圖為自己不法所有之
    犯意聯絡，旋於同日即93年9月16日21時54分許，趕至台北
    縣蘆洲市○○路97號三重蘆洲郵局第15支局，持前開向戊○○強盜取得之提款卡，及逼問所知悉之提款卡密碼輸入自動
    櫃員機，以冒用密碼之不正方法，使郵局自動櫃員機之識別
    系統識別陷於錯誤，認係真正持卡人使用，而由自動付款設
    備取得2,000元之現金；又將強盜所得之手機1支，出售予三
    重市○○路與三和路附近之某中古手機商店，所得款項，由
    丙○○、丁○○朋分花用，另1支行動電話則由丙○○置入
    其向友人歐宏明借得之SIM卡後使用，其餘物品則予以丟棄
    。嗣經警依戊○○遭強盜之諾基亞8850型行動電話序號0000
    00000000000號，查得已被更換SIM卡號碼0000000000號，係
    由不知情之歐宏明借給丙○○所使用，循線查獲上情，並扣
    得水果尖刀2把。
三、案經被害人戊○○、乙○○訴由台北縣政府警察局移送臺灣
    板橋地方法院檢察署檢察官偵辦後提起公訴。
    理  由
一、程序事項（證據能力部分）：
  (一)證人戊○○、乙○○於警詢及偵查中所為指認被告二人犯罪
    及指認扣案犯罪用水果刀之供述證據是否具有證據能力：
  1.按刑事實務上之對人指認，乃犯罪後，經由被害人、共犯或
    目擊之第三人，指證並確認犯罪嫌疑人之證據方法。現行刑
    事訴訟法並無關於指認程序之規定，如何由證人正確指認犯
    罪嫌疑人，自應依個案之具體情形為適當之處理，法務部及
    司法警察主管機關對於指認程序所訂頒之相關要領規範，或
    學者發表之指認原則，無非提供辦案人員參考之資料，故證
    人之指認程序與相關要領規範不盡相符時，尚難謂係違反法
    律位階之「法定程序」，遑論學者個人發表之指認原則。況
    指認之程序，固須注重人權之保障，亦需兼顧真實之發現，
    確保社會正義實現之基本目的。如證人於審判中，已依人證
    之調查程序，陳述其出於親身經歷之見聞所為指認，並依法
    踐行詰問之程序後，綜合證人於案發時停留之時間及所處之
    環境，足資認定其確能對被告觀察明白，認知被告行為之內
    容，該事後依憑個人之知覺及記憶所為之指認客觀可信，並
    非出於不當之暗示，亦未違悖通常一般日常生活經驗之定則
    或論理法則，又非單以證人之指認為被告論罪之唯一依據時
    ，自不得僅因證人之指認程序與相關要領規範或其他學者個
    人之見解未盡相符，遽認其無證據能力；苟證人於警詢或偵
    查中所為之指認陳述，與審判中不符時，亦應審酌其先前之
    供述，是否符合刑事訴訟法第一百五十九條之二、之三或之
    五所規定得為證據之情形，以定其取捨，方符採證法則（最
    高法院九十四年度台上字第三三０七號判決意旨參照）。
  2.再按被告以外之人於司法警察調查中所為之陳述，與審判中
    不符時，其先前之陳述具有較可信之特別情況，且為證明犯
    罪事實存否所必要者，得為證據，刑事訴訟法第一百五十九
    條之二定有明文。至警詢中之陳述具備可信性與必要性，事
    實審法院除應衡酌該警詢筆錄作成之外部情況，就詢問有無
    出於不正方法、陳述是否出於非任意性等適法性與否為整體
    之考量外，應兼顧基於發見真實之需求，具有重要關係。被
    害人於警詢時明確指認被告二人是強盜其財物之歹徒，嗣於
    原審審判程序依採取選擇式之真人列隊指認，僅明確指認被
    告郭榮輝，無法明確指認被告丁○○；另對於犯罪所用之水
    果刀，警詢時已指認扣案之水果刀是作案工具，原審交互詰
    問時，對於犯罪用水果刀之外觀、材質詳盡說明，被害人於
    司法警察調查中所為之陳述與審判中之陳述雖未盡相符，經
    查：被害人二人於警詢之供述，依其記載內容，係採取一問
    一答方式，且較少權衡利害得失或受他人干預，復參諸被害
    人在案發時所處之環境，其能認知被告二人之行為內容，事
    後於警局、偵查中，距案發時間較近，記憶清晰，依憑個人
    知覺經驗所為之指認，對證物之辨認較少發生錯誤，亦非出
    於不當之暗示，並未違背通常一般日常生活經驗之定則，與
    於原審對被告、證物之指認、辨認，情節亦相符合，亦為被
    告丙○○所是認，應認其警詢筆錄內容係根據其陳述之內容
    所記載，則該筆錄內容之公正客觀性即無由質疑。綜上情況
    判斷，本院認被害人二人於警詢時之陳述，具有較可信之特
    別情況，且其警詢筆錄基於發見真實之需求並有重要關係，
    而為證明犯罪事實之存否並有必要，故被害人二人於警詢之
    陳述，本院認符合刑事訴訟法第一百五十九條之二之情形，
    依法有證據能力。
  3.按刑事訴訟法第一百五十九條之一規定「被告以外之人於審
    判外向法官所為之陳述，得為證據。被告以外之人於偵查中
    向檢察官所為之陳述，除顯有不可信之情況者外，得為證據
    。」，本條之立法意旨乃認被告以外之人（含共同被告、共
    犯、被害人、證人等）於法官面前所為之陳述（含書面及言
    詞），因其陳述係在法官面前為之，故不問係其他刑事案件
    之準備程序、審判期日或民事事件或其他訴訟程序之陳述，
    均係在任意陳述之信用性已受確定保障之情況下所為，因此
    該等陳述應得作為證據。而檢察官職司追訴犯罪，必須對於
    被告之犯罪事實負舉證之責。就審判程序之訴訟構造言，檢
    察官係屬與被告相對立之當事人一方（參照本法第三條），
    是故偵查中對被告以外之人所為之偵查筆錄，或被告以外之
    人向檢察官所提之書面陳述，性質上均屬傳聞證據，且常為
    認定被告有罪之證據，自理論上言，如未予被告反對詰問、
    適當辯解之機會，一律准其為證據，似與當事人進行主義之
    精神不無扞格之處，對被告之防禦權亦有所妨礙；然而現階
    段刑事訴訟法規定檢察官代表國家偵查犯罪、實施公訴，依
    法其有訊問被告、證人及鑑定人之權，證人、鑑定人且須具
    結，而實務運作時，偵查中檢察官向被告以外之人所取得之
    陳述，原則上均能遵守法律規定，不致違法取供，其可信性
    極高，為兼顧理論與實務，爰於第二項明定被告以外之人於
    偵查中向檢察官所為陳述，除顯有不可信之情況者外，得為
    證據。查本件證人戊○○、乙○○二人於檢察官面偵訊時均
    已具結為真實之陳述，且渠等於檢察官偵訊時所為之證述並
    無顯不可信之情形，依此當可認證人等於檢察官、法官面前
    所為之陳述，具有證據能力。
  (二)共同被告丙○○所為不利於被告丁○○之證詞是否具有證據
    能力：
  1.按刑事訴訟法第一百五十六條第二項規定：「被告之自白，
    不得作為有罪判決之唯一證據，仍應調查其他必要之證據，
    以察其是否與事實相符」，其立法意旨乃在防範被告自白之
    虛擬致與事實不符，故對自白在證據上之價值加以限制，明
    定須藉補強證據以擔保其真實性。又以共同被告之自白或其
    他不利於己之陳述，作為認定其他共同被告犯罪之證據，不
    特與利用該被告自己之自白作為其犯罪之證據同有自白虛偽
    性之危險，亦不免有嫁禍於其他共同被告而為虛偽供述之虞
    。故就刑事訴訟法第一百五十六條第二項之立法意旨觀之，
    共同被告之自白或其他不利於己之陳述固得作為認定其他共
    同被告之證據，但不得作為有罪判決之唯一證據，仍應調查
    其他必要之證據，以察其是否與事實相符，亦即仍須有補強
    證據以擔保該共同被告自白之真實性，始得採為斷罪之依據
    。而所謂補強證據，並非以證明犯罪構成要件之全部事實為
    必要，倘其得以佐證該陳述之犯罪非屬虛構，能予保障其陳
    述事實之真實性，即已充分。又得以佐證者，雖非直接可以
    推斷該被告實施犯罪，但以此項證據與共同被告之陳述綜合
    判斷，若足以認定犯罪事實，仍不得謂非屬補強證據（最高
    法院八十八年度台上字第五二三三號、九十五年度台上字第
    一九八二號判決意旨參照）。又刑事審判上之共同被告，係
    為訴訟經濟等原因，由檢察官或自訴人合併或追加起訴，或
    由法院合併審判所形成，其間各別被告及犯罪事實仍屬獨立
    存在，各被告對於其他共同被告之案件而言，為被告以外之
    人，具證人之適格，而與被告有共犯關係之人，其於被告之
    案件，既非被告，自亦具證人之適格，如欲以共同被告或共
    犯之陳述為證據，其等即具證人身分，應依人證之調查程序
    為之。從而，法院就被告之案件對其他共同被告或與被告有
    共犯關係之人調查，均應依人證之調查程序傳喚該共同被告
    或共犯到場，命其立於證人之地位而為陳述，並通知被告，
    使被告有詰問其現在與先前陳述之瑕疵的機會，以確保其詰
    問權，並藉以發現實體真實（最高法院九十四年度台上字第
    四四五三號判決意旨參照）。
  2.本件共同被告丙○○於本院上訴審，經轉換為證人身分，接
    受詰問及反詰問，已踐行保護共同被告丁○○之詰問權，而
    被告丙○○於本院上訴審之證述，並無以供出被告丁○○而
    否認自己之犯行，以推卸自己之罪責之情形，經調查結果尚
    非虛構，且復有證人戊○○、乙○○之證詞，並有扣案之刀
    子、照片及贓物領據等補強證據附卷可稽，綜合判斷結果，
    足以認定共同被告丙○○與被告丁○○之犯罪事實，是共同
    被告丙○○之於本院上訴審審理時以證人身分所為之證述，
    自得作為不利被告之認定，合先敘明。
二、認定犯罪事實所憑證據及理由：
  (一)上揭犯罪事實，業據上訴人即被告丙○○於九十三年十一月
    九日、九十三年十一月二十三日警詢、原審、本院上訴審及
    本院審理時坦承與共犯丁○○所為不諱（見偵查卷第7至8頁
    、第62頁、第97至98頁、第130至131頁，原審95年6月28 日
    審判筆錄、本院上訴審96年月16日審判筆錄、本院96年12月
    18日審判筆錄）。核與告訴人即證人戊○○、乙○○於警訊
    、偵查指訴被強盜之情節相符（見偵查卷第13頁、第15 頁
    、第106頁），證人戊○○於於偵查中並就被告二人當時使
    用之凶器繪圖（見偵查卷第108頁），證人戊○○、乙○○
    於偵查中亦再度證稱：當時面對面的行為人是被告丙○○，
    至於在背面，說話聲音與被告丁○○相同（見偵查卷第119
    頁），證人戊○○、乙○○於原審接受交互詰問時亦證述明
    確（見原審卷第183頁至第190頁，95年6月28日審判筆錄）
    。告訴人九十五年六月二十八日原審審理時原審審判長以在
    庭之五個人供告訴人戊○○、乙○○指認，雖僅能指認被告
    郭榮輝，無法指認丁○○是犯罪之人，最高法院發回意旨並
    以告訴人報案時明白陳稱歹徒二人，男子約三十歲，兩人身
    高約一七○公分，而查郭榮輝身高約一七四公分，丁○○身
    高自陳僅一六二公分，二者顯有差異，告訴人僅憑相片單一
    指認，該與指認程序要領不相符合之指認供述為證據，是否
    具有證據能力等語，惟查，告訴人於警詢時指認被告供述證
    據具有證據能力，已詳如前述，告訴人於原審指認時，雖未
    能明確指認被告丁○○，係因夜晚光線昏暗，及另一持刀歹
    徒係持刀架住告訴人脖子，且背對兩人無法辨認另一共犯，
    但對於另一共犯丁○○臉圓圓的，操台語口音，在警詢時距
    案發時間較近，有聽到他的聲音，聲音也很像，因為他當時
    有用台語和我交談（詳原審卷第一八三至一八五頁），足證
    告訴人依其親身經歷見聞，確能對被告觀察明白，依憑其個
    人之知覺記憶所為之指認，應客觀可信，參酌原審卷所附被
    告二人之當庭拍攝之照片（詳原審卷第二一○至二一二頁）
    ，兩人身高相當，並無十餘公分之懸殊差距，被告丁○○身
    材較胖，臉型較圓，有照片三張可稽，核與告訴人所指認之
    特徵相符，堪認被害人之指認可信，本件另一強盜共犯應屬
    被告丁○○無誤。
  (二)被告郭榮輝於九十三年十一月九日移送檢察官初訊時雖一度
    否認與被告丁○○一同犯案，惟嗣於九十三年十一月二十三
    日司法警察機關借提查證及同日檢察官偵訊時復供承與被告
    丁○○共犯本案無訛，嗣原審及本院前審一再自白供稱與丁○○共同犯本件強盜案，於本院前審供稱：「原想一人扛下
    此罪」（見本院上訴卷第一一八頁），且被告丙○○於本院
    上訴審審理中，經轉換為證人接受上訴人即被告丁○○之選
    任辯護人交互詰問，被告丙○○證稱：「93年9月16日我在
    三重，之前有去丁○○淡水家裡。」、「我與丁○○強盜被
    害人，時間約在晚上9點左右。」、「93年11月9日檢察官初
    訊時，只說自己，丁○○沒有，是原本要扛下來。」、「當
    天到抽水站時，當天我們拿兩把水果刀，即扣案水果刀。」
    、「水果刀是我們一起拿的，因刀子平常放在丁○○車裡面
    ，水果刀是丁○○的。」、「在偵查卷第148頁表示沒有持
    水果刀，是希望把自己刑期變成比較輕。」、「強盜所得與
    丁○○平分」（見本院上訴審96年5月16日審判筆錄）。被
    告丙○○與被告丁○○素無嫌隙，且其自白亦為前開不利於
    已之供陳時，並非以供出被告丁○○而否認自己之犯行，以
    推卸自己之罪責之情形，復經核與其上開供述相符（見本院
    上訴審卷第118頁）。是以，被告丙○○所為不利於被告丁○○之供述，自可為證據，互為補強，並得據以為被告丁○○有強盜行為之認定。是本案由共犯丙○○之證述及告訴人
    即證人戊○○、乙○○之指證，均足以證明丁○○有參與本
    件行為。
  (三)再本案發生後，警方自電話公司之通聯紀錄，查得被害人戊○○遭劫之諾基亞8850型行動電話序號00000000000000 0號
    ，已經被更換SIM卡號碼0000000000號使用，據證人歐宏明
    於警詢時證述：0000000000號，係其申請，由被告丙○○借
    用（見偵查卷第20至21頁）。被告丙○○在審判程序，同意
    以證人歐宏明之證言作為證據，被告丁○○對此復不爭議其
    證據能力，本院審酌證人歐宏明在警詢證述作成時之情況，
    並無證據證明力過低或違法取得等情形，堪認以證人歐宏明
    於警詢證述之證據為適當。再0000000000行動電話，曾經搭
    配強盜告訴人戊○○之諾基亞8850型手機使用之事實無訛，
    復有通聯調閱查詢單二件（見偵查卷第48頁至第50頁）。
  (四)被告2人於95年9月16日21時54分許，趕至台北縣蘆洲市○○
    路97號三重蘆洲郵局第15支局，持用告訴人戊○○之提款卡
    ，使用自動櫃員機，並輸入密碼後，提領2,000元現金部分
    ，並有中華郵政股份有限公司豐原郵局95年1月2日營字第95
    0200007號函所附客戶歷史交易清單在卷可參（見原審卷第6
    9至70頁）。
  (五)此外，復有水果刀2把扣案可資佐證，及贓物認領保管單1紙
    、照片11幀附卷可憑（見偵查卷第42至51頁、第77至91 頁
    、第30頁、第33至34頁、第36至38頁）。查扣得之水果刀2
    把，其中1把總長約37公分，刀柄部分長約12.5公分，刀柄
    部分係木頭材質，不銹鋼之刀刃長約24.5公分，刀刃部分係
    單刃且鋒利；另一把總長約25公分，刀柄部分長約10公分，
    刀柄部分係塑膠材質，不銹鋼之刀刃長約15公分，刀刃部分
    一面為平滑面、另一面為鋸齒狀，近刀柄部分有開瓶器凹槽
    ，單刃且鋒利，此有原審95年3月16日勘驗筆錄及照片各一
    份在卷可參（見原審卷第128頁）。被告郭榮輝於原審亦辨
    扣案之水果刀是作案之工具（原審卷第一九二頁），本院更
    審審判程序當庭指認無異（本院更一審審判筆錄），是上開
    水果刀2把如持之攻擊人體，客觀上顯足以奪人性命，或造
    成重大之傷害，均屬具有危險性之兇器。
  (六)綜上所述，本案事證明確，被告2人犯行，均堪認定，應依
    法論科。
三、對於被告辯解之判斷：
  (一)被告丁○○雖始終否認有參與本件犯行，辯護人於原審並舉
    證人江明德、施素雲為證，以證明被告丁○○有不在場之證
    明。經查：
  1.被告丁○○於偵查稱：當天係與配偶陳英、潘姓朋友及「阿
    芬」打麻將（見偵查卷第62頁），但於原審則改口稱與友人
    江明德、施素雲打麻將（見原審卷第151頁以下），前後供
    述不一。
  2.證人江明德於原審證稱：被告丁○○邀我打麻將，丁○○朋
    友來的時候，丁○○就起來了，丁○○朋友打的時間比較多
    ，丁○○則進進出出，我不知道丁○○沒打麻將的時候去哪
    裡等語（見原審卷第137至144頁）。是依證人江明德之證詞
    ，足見被告丁○○於93年9月16日並非整日均在其住處，猶
    不時外出，江明德亦無法估量丁○○進出住處之時間，故江
    明德之證詞不能證明被告丁○○93年9月16日整日均在家中
    ，無從為被告丁○○不在場之有利認定。
  3.證人施素雲於原審證稱：我大約在93年9月16日約23時30 分
    至被告丁○○住處打麻將，去時被告丁○○在其住處等語（
    見原審卷第146至150頁）。然查，檢察官起訴書所載之強盜
    時間，即93年9月16日（22時43分），係戊○○報案後，臺
    北縣警察局勤務指揮中心之通報時間，有臺北縣政府警察局
    蘆洲分局94年12月14日北縣警蘆刑字第940040236號函所附
    各類案件記錄單在卷可按（見原審卷第62至67頁）；證人戊○○於原審亦證稱：在被強盜之後超過30分鐘，才報警等語
    （見原審卷第186頁），故原審已更正強盜之時間從當日晚
    間22時43分更正為該日晚間21時30分許。且被告2人於93 年
    9月16日21時54分許，已在台北縣蘆洲市○○路97號三重蘆
    洲郵局第15支局，以強盜取得告訴人戊○○之提款卡提領現
    金得逞，本院衡量淡水與蘆洲往返之時間，倘被告丁○○於
    強盜領款得逞後，隨即返回淡水住處，則丁○○於1個多小
    時之後，即93年9月16日23時16分5秒，返回淡水英專路住處
    ，並打電話給施素雲，而施素雲當日約23時30分至被告丁○○淡水住處時，被告丁○○可能已回到其住處。故施素雲之
    證詞，不能為被告丁○○於上開案發時間，不在蘆洲抽水站
    附近之證明。
  4.被告丙○○復證稱：當天被告丁○○到三重找我，時間是晚
    上，丁○○載我到處逛，後來想到經濟不好，就開到案發河
    堤那邊等語（見原審卷第197頁）。再參以被告丁○○之行
    動電話（0000000000）通聯紀錄所示，被告丁○○自93年9
    月16日6時41分許至13時35分，均在淡水，同日18時36分至
    19 時57分，在三重，自同日20時許至23時16分許之前（即
    案發時間），均無通訊往來，之後即返回淡水以電話與證人
    施素雲連繫（見偵查卷第85至91頁），核與被告丙○○所供
    ，丁○○係在93年9月16日晚間至三重丙○○住處找丙○○
    等情節相符，被告丙○○之自白，與事實相符。被告丁○○
    所辯，其當天並未出現在淡水與丙○○會合乙節，則與本案
    無涉。
  5.按證人所為之供述，縱有一部不實，而其他部分經法院認為
    真實時，該部分之證言，仍非不可採為證據；又告訴人、證
    人之陳述有部分前後不符，或相互間有所歧異時，究竟何者
    為可採，法院仍得本其自由心證予以斟酌，非謂一有不符或
    矛盾，即應認其全部均為不可採信；尤其關於行為動機、手
    段及結果等之細節方面，告訴人之指陳，難免故予誇大，證
    人之證言，有時亦有予渲染之可能；然其基本事實之陳述，
    若果與真實性無礙時，則仍非不得予以採信（最高法院21年
    上字第591號、74年臺上字第1599號判例意旨參照）。查證
    人戊○○、乙○○於原審所證稱，固僅能指認出站立於其前
    方之丙○○，但對被告丁○○體型、外貌之描述，與丁○○
    目前之體型，外貌並無太大差異；參諸證人於案發時所處之
    環境、所受之驚嚇，雖未能完整描述，惟戊○○於偵查中，
    當庭即能繪出強盜行為人所持以強盜之2把水果刀（見偵查
    卷第108頁），復經原審提示扣案水果刀2把令戊○○辨認後
    ，即能確認強盜之2男子分持扣案水果刀強取其財物（見原
    審卷第188頁），縱其所述前後稍有出入，尚難遽此即認渠
    等所述均不足採，是自得對證人戊○○、乙○○於警局、偵
    查之證詞，採為證據之基礎。
  6.再參以告訴人戊○○、乙○○遭強盜時，所處之時間為深夜
    、人跡稀少，一邊為河堤、一邊為河流，環境空曠，無處可
    遁形，被告二人持刀抵住戊○○，喝令其等取出財物，可知
    被告二人所為，已足以使人心生畏怖至告訴人不能抗拒之地
    步。綜上，足認被告丁○○前揭所辯，係事後卸責之詞，不
    足採信。
  (二)另被告丙○○於原審辯稱：其於案發時有吃藥，且曾向醫院
    之精神科就診云云。惟查：
  1.依財團法人長庚紀念醫院林口（下稱長庚醫院）分院病歷記
    載，丙○○自79年時即就醫，當時問題為施用安非他命，診
    斷為「安非他命依賴」；約自83年後，其就醫記錄診斷皆為
    「焦慮狀態」、或「睡眠障礙」，丙○○自81年至95年5月
    為止，僅開立抗焦慮鎮定安眠藥，91年5月看診後中斷至93
    年7月，再度就診開立安眠藥1次，93年10月至院開藥，此間
    多次推家人出面代為開藥，病歷中記載建議病人本人應回診
    ，有長庚醫院95年1月11日（94）長庚院法字第1189號函及
    所附病歷在卷可參（見原審卷第82至105頁）。又原審囑託
    財團法人亞東紀念醫院（下稱亞東醫院）鑑定被告丙○○之
    精神狀況，結果認其臨床表現有情緒不穩、睡眠不良等病症
    ，與長庚醫院所開立之「焦慮狀態」、或「睡眠障礙」診斷
    相符。
  2.丙○○陳稱持續有幻聽症狀，但因長期病歷所載，大部分並
    未呈現幻覺、妄想等精神病症，案發前後亦無相關記載，鑑
    定會談中亦無明顯與幻覺、妄想相應之其他症狀，故其可信
    度低，而本案中之強劫行為，更非幻聽所直接相關。丙○○
    由智力測驗所得之智能，僅達「中度智能障礙」，與其實際
    認知功能表現嚴重有誤，故亦不予採計，丙○○之一般言談
    能力、記憶力、罪行判斷能力，並未顯示其有不足以理解搶
    劫行為之為犯罪行為之認知功能障礙。衡丙○○之整體表現
    ，應屬「焦慮狀態」與「睡眠障礙」之精神官能症程度之表
    現。綜上資料，丙○○於93年9月16日之案發時間及其前後
    之精神狀態，非無辨識合法或非法之能力，其能力亦未顯然
    減退至較普通人之平均程度為低之狀態，有亞東醫院精神鑑
    定報告書在卷可參（見原審卷第126至127頁）。
  3.嗣經本院上訴審囑託台北市立聯合醫院，再次鑑定被告丙○○之精神狀況，亦同得「被告丙○○於犯行時之精神狀態，
    對於外界事務，並無知覺理會及判斷作用而自由決定意思能
    力顯然較普通人之平均程度顯然減弱之情形，而有行為時因
    精神障礙或其他心智缺陷，辨識其行為違法或其辨識而行為
    能力之顯著障礙；且並無證據顯示被告丙○○受精神疾病之
    影響而犯行，而有行為時因精神障礙或其他心智缺陷，辨識
    其行為違法或其辨識而行為能力之顯著障礙，被告丙○○應
    負完全之責任」之結果，此亦有台北市立聯合醫院精神鑑定
    報告書乙份在卷可參（見本院上訴審卷第91至94頁）。
  4.另再佐以，被告丙○○以水果刀作為強盜之工具，而與友人
    即被告丁○○持刀分別抵住告訴人、並逼問提款卡密碼，復
    將強盜所得之提款卡持以向自動櫃員機提領現金，其間犯案
    之過程繁瑣，被告若非係於意識清楚之狀態所為，自難遂行
    ，是以，被告丙○○於本件犯行時，顯無對於外界事務有全
    然欠缺或較常人之平常程度顯然減退之情形；又被告丙○○
    為警查獲後，於警詢、偵查及原審，對上開犯行均能明確對
    答，且原審復就其認知能力及家庭狀況加以詢問，丙○○亦
    均對答自如，而遇有不願訴說者，則加以迴避，此有警詢、
    偵訊及原審審判筆錄在卷可憑（見原審卷第197頁以下），
    其一般言談能力、記憶力、罪行判斷能力，並未顯示其有不
    足以理解強盜、以不正方法由自動付款設備取財為犯罪行為
    之認知，是以被告丙○○於本件犯行時，應能辨識合法或非
    法之能力，尚不符刑法第19條所定，因精神障礙或其他心智
    缺陷，致不能辨識其行為違法或欠缺依其辨識而行為之能力
    者，甚為明確。被告此部分之主張不足採信。
四、法律修正之比較適用：
    被告行為後，刑法業於九十四年二月二日經總統以華總一義
    字第０九四０００一四九０一號令修正公布，並於九十五年
    七月一日施行（下稱新刑法，修正前刑法下稱舊刑法），參
    酌最高法院九十五年五月二十三日刑事庭第八次會議決議，
    新刑法第二條第一項之規定，係規範行為後法律變更所生新
    舊法律比較適用之準據法，於新刑法施行後，應適用新刑法
    第二條第一項之規定，為「從舊從輕」之比較。另於比較時
    應就罪刑有關之共犯、未遂犯、想像競合犯、牽連犯、連續
    犯、結合犯，以及累犯加重、自首減輕暨其他法定加減原因
    （如身分加減）與加減比例等一切情形，本於統一性及整體
    性原則，綜其全部罪刑之結果而為比較。茲就本案有關之新
    舊法比較部分，臚列如下：
  (一)刑法牽連犯部分，新法刪除刑法第55條後段，將犯一罪而其
    方法或結果之行為犯他罪應從一重論斷之規定廢止，改為分
    論併罰，經比較新舊法之規定，應以修正前即行為時之刑法
    有利於被告。
  (二)就共同正犯部分，修正前刑法第28條原規定：「二人以上共
    同『實施』犯罪之行為者，皆為共同正犯。」新法修正為：
    「二人以上共同『實行』犯罪之行為者，皆為共同正犯。」
    將舊法之「實施」修正為「實行」。原「實施」之概念，包
    含陰謀、預備、著手及實行等階段之行為，修正後僅共同實
    行犯罪行為始成立共同正犯。是新法共同正犯之範圍已有限
    縮，排除陰謀犯、預備犯之共同正犯。新舊法就共同正犯之
    範圍既因此而有變動，自屬犯罪後法律有變更，而非僅屬純
    文字修正，應有新舊法比較適用之問題（參照最高法院96年
    度台上字第934號、96年度台上字第5971號判決）。本案被
    告二人共同強盜等犯行，適用修正前後刑法第28條規定，亦
    有行為後法律變更之比較問題。
  (三)就刑法第三十三條第五款部分言之，本案被告所犯刑法第三
    百三十九條之二第一項本身雖未修正，但在此次刑法及其施
    行法修正之前，依罰金罰鍰提高標準條例第一條前段之規定
    ，其罰金部分之法定刑度為「銀元一千元（即新臺幣三萬元
    ）以下，銀元一元（即新臺幣三十元）以上」，嗣因刑法施
    行法第一之一條已增訂：「中華民國九十四年一月七日刑法
    修正施行後，刑法分則所定罰金之貨幣單位為新臺幣；九十
    四年一月七日刑法修正時，刑法分則編未修正之條文定有罰
    金者，自九十四年一月七日刑法修正施行後，就其所定數額
    提高為三十倍，但七十二年六月二十六日至九十四年一月七
    日新增或修正之條文，就其所定數額提高為三倍」，此規定
    因屬前揭罰金罰鍰提高標準條例第一條但書所稱之「法律已
    依一定比率規定罰金或罰鍰之數額或倍數」，自應優先適用
    ，依修正後刑法第三十三條第五款亦已將罰金刑調整為新臺
    幣一千元以上，以百元計算，故依前述標準換算後，本條項
    罰金刑度部分已變更為「新臺幣三萬元以下，新臺幣一千元
    以上」，經比較前後規定之刑度，應以修正前之規定對被告
    較為有利。
  (四)綜合上開新舊法比較之結果，顯然新法並非較有利於被告，
    依前揭刑法第2條第1項規定，本件即應適用行為時法即95年
    7月1日修正生效前之刑法規定，先予敘明。
五、論罪之理由：
    核被告丙○○、丁○○所為，均係犯刑法第330條第1項之攜
    帶兇器強盜罪、同法第339條之2第1項之以不正方法由自動
    付款設備取財罪。被告2人就前開二罪，有犯意聯絡及行為
    分擔，為共同正犯。所犯二罪間，有目的行為，與結果行為
    之牽連關係，依修正前刑法第55條後段牽連犯規定，從較重
    之攜帶兇器強盜罪處斷。
六、撤銷改判之理由：
    原審對就被告丙○○、丁○○二人予以論罪科刑，固非無見
    。惟查：(一)按科刑之判決書，應於理由內記載科刑時就刑法
    第57條或第58條規定事項所審酌之情形，為刑事訴訟法第31
    0條第3款所明定。此項規定，依同法第364條，又為第二審
    所準用。經查原審判決雖已審酌被告丙○○犯罪之動機、目
    的、手段、所生危害，及其犯罪後之態度等一切情狀，量處
    被告丙○○有期徒刑8年8月。然刑法第57條第10款所稱犯罪
    後之態度，應包括犯人犯罪後，因悔悟而力謀恢復原狀或賠
    償被害人損害等情形在內。被告丙○○於原審宣示判決後之
    95年11月24日，既已與被害人戊○○及乙○○達成和解，並
    簽立內載：被告丙○○給付被害人戊○○、乙○○3萬元之
    賠償金；被害人戊○○、乙○○，放棄對被告丙○○進行刑
    事訴追權利及其他民事請求權，並原諒被告丙○○等語之和
    解書乙份（見本院上訴卷第80頁），復經被害人戊○○於本
    院上訴審到庭證述屬實（見本院上訴卷第120頁），則被告
    丙○○犯罪後之態度與原審比較，已然不同，原審未及審酌
    ，容有未洽。(二)又依刑法第三十八條第一項第二款及第三項
    規定，供犯罪所用或供犯罪預備之物，而屬於犯人者，得沒
    收。得沒收而屬於犯人所有之物，應於事實欄明白認定，並
    於理由內說明認定之依據及其理由，始為適法。原判決諭知
    扣案水果刀二把沒收，惟事實欄僅載「由丁○○提供客觀上
    得為凶器之水果尖刀二把」，並未認定該水果刀二把究屬何
    人所有，而理由欄謂「扣案之水果刀二把，為共犯丁○○所
    有」，則無所依據，亦有不當。被告丁○○上訴仍執詞否認
    犯行，雖無可取；惟被告丙○○上訴意旨以業與被害人等和
    解，原判決未及審酌而指摘原判決不當，則有理由。原判決
    既有上開可議而無可維持，自應由本院將原判決予以撤銷改
    判。爰審酌被告二人之犯罪之動機、目的、手段，其年輕力
    壯，不知惕勵向上，為貪圖個人私慾而強盜他人財物，告訴
    人受害之財物價值，參與本案之程度，被告丙○○犯罪後坦
    承犯行，並積極彌補被害人等所受之損害，達成和解，惟被
    告丁○○犯罪後仍飾詞否認犯行等一切情狀，分別量處如主
    文所示之刑。扣案之水果刀2把，為共犯丁○○所有，係供
    共犯強盜罪所用之物，為被告丙○○、丁○○供承在卷（見
    本院審判筆錄），爰亦依刑法第38條第1項第2款規定，宣告
    沒收。
據上論斷，應依刑事訴訟法第369條第1項前段、第364條、第299
條第1項前段，刑法第2條第1項、修正前刑法第28條、第330條第
1項、第328條第1項、第38條第1項第2款、第339條之2第1項、修
正前刑法第33條第5款、第55條後段，判決如主文。
本案經檢察官曾忠己到庭執行職務。
中　　華　　民　　國　　96　　年　　12　　月　　31　　日
　　　　　　　　　刑事第九庭審判長法　官  劉景星
  　　　　　　　　　　　　　　　　法  官  周盈文
        　　　　　　　　　　　　　法  官  吳啟民
以上正本證明與原本無異。
如不服本判決，應於收受送達後十日內向本院提出上訴書狀，其
未敘述上訴之理由者並得於提起上訴後十日內向本院補提理由書
（均須按他造當事人之人數附繕本）。
                                  書記官  江采廷
中　　華　　民　　國　　97　　年　　1 　　月　　3 　　日
附錄：本案論罪科刑法條全文
中華民國刑法第328條：
意圖為自己或第三人不法之所有，以強暴、脅迫、藥劑、催眠術
或他法，至使不能抗拒，而取他人之物或使其交付者，為強盜罪
，處5年以上有期徒刑。
以前項方法得財產上不法之利益或使第三人得之者，亦同。
犯強盜罪因而致人於死者，處死刑、無期徒刑或10年以上有期徒
刑；致重傷者，處無期徒刑或7年以上有期徒刑。
第1項及第2項之未遂犯罰之。
預備犯強盜罪者，處1年以下有期徒刑、拘役或3千元以下罰金。
中華民國刑法第330條：
犯強盜罪而有第321條第1項各款情形之一者，處7年以上有期徒
刑。
前項之未遂犯罰之。
中華民國刑法第339條之2：
意圖為自己或第三人不法之所有，以不正方法由自動付款設備取
得他人之物者，處3年以下有期徒刑、拘役或1萬元以下罰金。
以前項方法得財產上不法之利益或使第三人得之者，亦同。
